臺灣高等法院民事判決　　　　　　　　　100年度上字第643號
上　訴　人　林偉華
被　上訴人　張芷瑄
上列當事人間請求返還不當得利事等件，上訴人對於中華民國10
0 年4 月22日臺灣宜蘭地方法院99年度訴字第438 號第一審判決
提起上訴，本院於100 年8 月3 日言詞辯論終結，判決如下：
    主      文
上訴駁回。
第二審訴訟費用由上訴人負擔。
    事實及理由
一、上訴人起訴主張：
  (一)被上訴人受僱於上訴人擔任狀元書坊羅東店之店員，上班時
    間均為一人顧店，負責為上訴人處理日常店鋪事務之執行並
    盡善良管理人之注意義務，包括租書相關業務、書籍販售、
    環境清潔、商品整理、管理店內各種商品及生財器具等。被
    上訴人處理日常店務或管理各種商品及生財器具不被竊取或
    盜用，均屬為上訴人處理財產上之事務，此為社會一般人士
    所通知之事實。上訴人前以被上訴人盜打店內電話、未按作
    業流程裝訂書籍及於未請假之情況下，提早關門營業，詐領
    薪資等涉犯刑法第342 條背信及第339 條詐欺罪嫌提出告訴
    ，原法院檢察署檢察官竟以被上訴人非屬為上訴人處理財產
    上事務等為由，先後以原法院檢察署97年度偵字第3459號、
    98年度偵字第4783號為不起訴處分，顯有違一般認知，並窄
    化職務範圍。經上訴人就98年度偵字第4783號不起訴處分聲
    請再議，又遭臺灣高等法院檢察署99年度上聲議字第4174號
    駁回。上訴人遂聲請交付審判，承審法官以被上訴人僅為狀
    元書坊羅東店之櫃檯人員，其職責不包括櫃檯上傳真、投幣
    式電話之管理及使用，以臺灣宜蘭地方法院99年度聲判字第
    3 號刑事裁定駁回之。此等見解顯屬不當，致上訴人於私法
    上之地位有受侵害之不安狀態存在，此不安狀態得以確認判
    決除去之，上訴人自得起訴確認被上訴人於民國（下同）93
    年4 月至96年8 月任職期間，係為上訴人處理財產上之事務
    ，其業務包括應盡善良管理人之注意義務，於當班期間為上
    訴人管理狀元書坊羅東店內之商品及生財器具，不被竊取、
    盜用。
  (二)裝訂香港漫書籍時不得違反作業流程，此屬處理租書相關業
    務應盡之業務。不得盜用電話亦屬管理各種生財器具時應盡
    之義務，故被上訴人裝訂書籍違反作業程序及盜用電話皆屬
    被上訴人為上訴人處理財產上事務之違失，原法院檢察署98
    年度偵字第4783號不起訴處分書之認定顯然違背證據法則。
    又當班之門市店員管理全店應誠實執行職務並盡善良管理人
    之注意義務，負有不得竊取或盜用店內商品及生財器具等資
    產之義務，此為勞動契約之基本內涵，不因契約有無明定而
    受影響，臺灣高等法院檢察署99年度上聲議字第4174號處分
    書中關於被上訴人私撥傳真電話非為受上訴人委任處理事務
    之認定，顯有邏輯錯置，違背證據法則。再者，被上訴人為
    狀元書坊羅東店店員，原法院99年度聲判字第3 號裁定卻認
    定被上訴人僅係擔任櫃檯人員，職責不包括櫃檯上傳真、投
    幣式電話之管理及使用，顯窄化被上訴人職責，悖離事實，
    有違法律正義。被上訴人負責書籍裝訂作業流程已達3 年4
    個月，並無遲延裝訂書籍，而是將新書收進櫃檯，造成顧客
    無法租閱之可預期應收損失，上訴人多次發現當場制止其惡
    行，被上訴人均置之不理，顯見被上訴人故意損害狀元書坊
    之利益，而非原法院99年度聲判字第3 號裁定所認定為雙方
    就書籍裝訂規則之理解有異或規則之實施溝通不良。
  (三)被上訴人於偵查中已自承伊私撥00-0000000傳真電話係從93
    年4 月1 日進入狀元書坊羅東店工作時就開始，直至上訴人
    於96年8 月20日將伊開除方終止。被上訴人為牟取免繳電信
    通信費用之目的，盜撥店內傳真電話獲取利益，顯係故意將
    其盜撥之電信費由上訴人支付，致生損害於上訴人之財產及
    利益，爰另依不當得利及侵權行為法律關係請求被上訴人給
    付盜打之電話費新台幣（下同）21,000元。
  (四)求為判決：1.確認被上訴人於93年4 月至96年8 月任職期間
    係為上訴人處理財產上之事務，其業務包括應盡善良管理人
    之注意義務，於當班期間為上訴人管理狀元書坊羅東店內之
    商品及生財器具，不被竊取、盜用。2.被上訴人應給付上訴
    人21,000元。
二、被上訴人則以：上訴人就伊涉犯刑事背信及詐欺罪嫌之告訴
    ，業經原法院檢察署97年度偵字第3459號、98年度偵字第47
    83號為不起訴處分。伊任職於狀元書坊羅東店時，上訴人並
    無特別頒佈作業流程，且伊並無盜打電話之情事，是上訴人
    之請求為無理由等語，資為抗辯。
三、原審為上訴人敗訴之判決，上訴人提起上訴，上訴聲明為：
    (一)原判決廢棄。(二)確認被上訴人於93年4 月至96年8 月任職
    期間係為上訴人處理財產上之事務，其業務包括應盡善良管
    理人之注意義務，於當班期間為上訴人管理狀元書坊羅東店
    內之商品及生財器具，不被竊取、盜用。(三)被上訴人應給付
    上訴人21,000元。被上訴人答辯聲明：上訴駁回。
四、經查：
  (一)上訴人對被上訴人提起詐欺等告訴，告訴意旨略以：被上訴
    人於93年4 月1 日任職狀元書坊羅東店店員，意圖為自己不
    法利益，利用職務之便，自93年4 月1 日起至96年8 月20日
    止，擅自盜打撥用上訴人申請租用之室內電話，詐得電話通
    信之利益，及於96年8 月17日下午4 時許，於未請假之情況
    下提早關店營業，向上訴人詐領薪資等語。經原法院檢察署
    檢察官以97年度偵字第3459號為不起訴處分。上訴人聲請再
    議，經本院檢察署98年度上聲議字第4527號予以駁回確定，
    有原法院檢察署97年度偵字第3459號不起訴處分書在卷可稽
    （原審卷第29至31頁）。
  (二)上訴人另對被上訴人提起背信罪告訴，告訴意旨略以：被上
    訴人任職狀元書坊羅東店之店員，意圖為自己不法之利益，
    利用職務之便，自93年4 月1 日起至96年8 月20日止，擅自
    盜打撥用上訴人申請租用之室內電話，經民事法院判決被上
    訴人應給付上訴人通信欠款及訴訟費用共8,332 元。另被上
    訴人就香港漫畫書之裝訂違反作業程序，造成客戶無法即時
    租閱等語。經原法院檢察署檢察官以98年度偵字第4783號為
    不起訴處分。上訴人聲請再議，經本院檢察署99年度上聲議
    字第4174號予以駁回。上訴人聲請交付審判，經原法院99年
    度聲判字第3 號裁定駁回確定，有原法院檢察署98年度偵字
    第4783號不起訴處分書、原法院99年度聲判字第3 號裁定在
    卷可稽（原審卷第20至28頁）。
  (三)上情經本院調閱原法院檢察署97年度偵字第3459號、98年度
    偵字第4783號卷宗查核屬實。
五、按確認法律關係之訴，非原告有即受確認判決之法律上利益
    者，不得提起之；確認證書真偽或為法律關係基礎事實存否
    之訴，亦同。前項確認法律關係基礎事實存否之訴，以原告
    不能提起他訴訟者為限，民事訴訟法第247 條第1 項、第2
    項定有明文。次按確認之訴非原告有即受確認判決之法律上
    利益者，不得提起。所謂即受確認判決之法律上利益，係指
    法律關係之存否不明確，原告主觀上認其在法律上之地位有
    不安之狀態存在，且此種不安之狀態，能以確認判決將之除
    去者而言，若縱經法院判決確認，亦不能除去其不安之狀態
    者，即難認有受確認判決之法律上利益（最高法院52年台上
    字第1240號判例意旨參照）。
  (一)查被上訴人前曾受僱於上訴人，擔任上訴人所開設狀元書坊
    羅東店之店員，任職期間自93年4 月1 日至96年8 月20日止
    ，有97年3 月12日、3 月31日宜蘭縣警察局三星分局調查筆
    錄可稽（原法院檢察署97年度他字第127 號卷第107 、110
    至111 頁），被上訴人不爭執。可認被上訴人曾於93年4 月
    1 日至96年8 月20日間受僱於上訴人，擔任書坊店員為實。
  (二)上訴人提起確認之訴，求為確認被上訴人於93年4 月至96年
    8 月任職期間為上訴人處理財產上之事務，其業務包括應盡
    善良管理人之注意義務，於當班期間為上訴人管理狀元書坊
    羅東店內之商品及生財器具，不被竊取、盜用。依上訴人聲
    明之內容，並非請求確認兩造間法律關係，亦非請求確認兩
    造間法律關係基礎事實存否。且被上訴人不爭執兩造於93年
    4 月1 日至96年8 月20日期間有僱傭法律關係存在。
  (三)再查，上訴人於原審100 年4 月8 日言詞辯論程序中陳稱：
    其確認利益係是為了在刑事判決中追求事實真相，沒有涉及
    金錢利益等語（原審卷第69頁）。上訴人上訴本院，於100
    年5 月17日上訴理由狀第4 至6 頁陳述略以：伊於原審起訴
    狀所載確認之訴聲明，係因原法院檢察署98年度偵字第4783
    號、本院檢察署99年度上聲議第41754 號、原法院99年度聲
    判字第3 號刑事裁定所認定之事實，在被上訴人監守自盜、
    私撥店內傳真電話罪證確鑿並符合刑法第342 條背信罪之構
    成要件，卻因檢察官、承審法官事實認知錯誤，致使上訴人
    在私法上之利益受有侵害，上訴人主觀上認在法律上之地位
    有不安之狀態存在，故請求確認法律關係存否之訴等語（本
    院卷第11至13頁）。上訴人陳述明白，足認上訴人提起本件
    確認之訴，並非涉及上訴人私法上之權利義務。且刑事案件
    之審判，不受民事判決確認事實之拘束，縱經法院判決確認
    被上訴人任職期間之職務內容，亦不能除去上訴人主觀上認
    其法律上地位不安之狀態。
  (四)綜上，上訴人請求確認被上訴人於93年4 月至96年8 月任職
    期間係為上訴人處理財產上之事務，其業務包括應盡善良管
    理人之注意義務，於當班期間為上訴人管理狀元書坊羅東店
    內之商品及生財器具，不被竊取、盜用，並無受確認判決之
    法律上利益。
六、按無法律上之原因而受利益，致他人受損害者，應返還其利
    益；雖有法律上之原因，而其後已不存在者，亦同，民法第
    179 條定有明文。次按當事人主張有利於己之事實者，就其
    事實有舉證之責任，民事訴訟法第277 條前段定有明文。
  (一)上訴人主張被上訴人於93年4 月1 日至95年2 月5 日止盜打
    書坊電話，受有電信費利益21,000元，為被上訴人否認。上
    訴人應就其主張之事實負舉證責任
  (二)次查，被上訴人於原法院檢察署97年度偵字第3459號偵查中
    ，及原法院97年度羅小字第408 號返還不當得利案件中，係
    承認自95年2 月6 日至96年8 月20日盜打上訴人店內電話，
    計費用3,459.13元，有中華電信通話明細、原法院檢察署97
    年度偵字第3457號98年3 月5 日訊問筆錄可稽，經本院調閱
    97年度偵字第3459號、原法院97年度羅小字第408 號案卷查
    核屬實（原法院檢察署97年度偵字第3459號卷第14頁、原法
    院97年度羅小字第408 號卷第29至97頁）。
  (三)再查，原法院檢察署97年偵字第3459號不起訴處分書理由三
    記載略以：「訊據張芷瑄固坦承有於上揭期間（即告訴意旨
    主張之任職期間93年4 月1 日至96年8 月20日）撥打私人電
    話共計3,495.1 元並於96年8 月17日下午提早關店之事實不
    諱，然堅決否認有違反電信法及詐欺之犯行，辯稱：伊自93
    年4 月1 日起即任職於告訴人之狀元書坊羅東店……伊有時
    會因小孩之事打電話回家……」，及98年度偵字第4783號不
    起訴處分書理由三記載略以：「訊據張芷瑄固坦承於上揭期
    間撥打私人電話共計3,495.1 元……」，有上開2 件不起訴
    處分書在卷可稽（原審卷第29至31、20至22頁）。惟查，被
    上訴人承認盜打電話費3,459.1 元，係自95年2 月6 日至96
    年8 月20日止期間，有中華電信通話明細可稽，詳前(二)所述
    。上訴人未舉證證明被上訴人於93年4 月1 日至95年2 月5
    日止盜打書坊電話，通信費為21,000元。不能以上開不起訴
    處分書之記載遽認被上訴人於93年4 月1 日至95年2 月5 日
    有盜打書坊電話之行為。
  (四)綜上，上訴人主張被上訴人於93年4 月1 日至95年2 月5 日
    間盜打書坊電話，受有通信費利益21,000元，依不當得利規
    定請求被上訴人返還21,000元，為無理由。
七、按因故意或過失，不法侵害他人之權利者，負損害賠償責任
    ，民法第184 條第1 項前段定有明文。次按以侵權行為為原
    因，請求回復原狀或賠償損害者，應就其權利被侵害之事實
    負立證之責（最高法院19年上字第38號判例意旨參照）。上
    訴人未立證證明被上訴人於93年4 月1 日至95年2 月5 日止
    盜打書坊電話，致伊受有電信費損失21,000元。上訴人主張
    依據侵權行為法律關係，請求被上訴人給付21,000元，亦無
    理由。
八、民事訴訟法第222 條第2 項規定：當事人已證明受有損害而
    不能證明其數額或證明顯有重大困難者，法院應審酌一切情
    況，依所得心證定其數額。惟上訴人未立證證明被上訴人於
    93年4 月1 日至95年2 月5 日有盜打書坊電話之事實，上訴
    人未能證明其受侵害之事實，亦未證明損害之發生，不能以
    上開規定為有利於上訴人之認定。
九、綜上所述，上訴人請求確認被上訴人於93年4 月至96年8 月
    任職期間係為上訴人處理財產上之事務，其業務包括應盡善
    良管理人之注意義務，於當班期間為上訴人管理狀元書坊羅
    東店內之商品及生財器具，不被竊取、盜用，並無受確認判
    決之法律上利益。上訴人另依不當得利及侵權行為法律關係
    ，請求被上訴人給付21,000元，為無理由。原審為上訴人敗
    訴之判決，並無不合。上訴意旨指摘原判決不當，求予廢棄
    改判，為無理由，應予駁回。
十、本件事證已臻明確，兩造其餘攻擊防禦方法及未經援用之舉
    證，經審酌核與本件判決結果不生影響，不再逐一論述，附
    此敘明。
十一、據上論結，本件上訴為無理由，依民事訴訟法第449 條第
      1 項、第78條，判決如主文。
中    華    民    國   100    年    8     月    17    日
                    民事第二庭
                        審判長法  官  吳謙仁
                              法  官  蘇瑞華
                              法  官  李瓊蔭
正本係照原本作成。
如不服本判決，應於收受送達後20日內向本院提出上訴書狀，其
未表明上訴理由者，應於提出上訴後20日內向本院補提理由書狀
（均須按他造當事人之人數附繕本）上訴時應提出委任律師或具
有律師資格之人之委任狀；委任有律師資格者，另應附具律師資
格證書及釋明委任人與受任人有民事訴訟法第466條之1第1項但
書或第2項（詳附註）所定關係之釋明文書影本。如委任律師提
起上訴者，應一併繳納上訴審裁判費。
中    華    民    國   100    年    8     月    18    日
                              書記官  王才生
附註：
民事訴訟法第466條之1（第1項、第2項）：
對於第二審判決上訴，上訴人應委任律師為訴訟代理人。但上訴
人或其他法定代理人具有律師資格者，不在此限。
上訴人之配偶、三親等內之血親、二親等內之姻親，或上訴人為
法人、中央或地方機關時，其所屬專任人員具有律師資格並經法
院認為適當者，亦得為第三審訴訟代理人。